【裁判字號】    97,訴,3384
【裁判日期】    971209
【裁判案由】    傷害致死
【裁判全文】
臺灣臺中地方法院刑事判決              97年度訴字第3384號
公  訴  人  臺灣臺中地方法院檢察署檢察官
被      告  丙○○
選任辯護人  陳姿君律師
            洪錫欽律師
上列被告因傷害致死案件，經檢察官提起公訴（97年度偵字第17
965號、第18784號），本院判決如下：
    主    文
丙○○犯傷害致人於死罪，處有期徒刑肆年。
    犯罪事實
一、緣王進福前於民國97年7月15日下午1、2時許，騎乘機車搭
    載友人佟英民，行經臺中縣后里鄉○○路66巷內時，王進福
    因認林德勝所駕駛、停放在路邊之計程車太靠近路中央，遂
    趨前以手敲打該計程車，適林德勝之姪乙○○在場見狀，遂
    趨前質問王進福何以要敲打車子等語，詎王進福聞言，竟回
    以敲就敲了、怎麼樣、不行喔等語，復下車持安全帽、磚塊
    等物，與乙○○拉扯、互毆後，王進福之左嘴角即受有傷害
    （以上未據告訴）。嗣至97年7月18日下午2時許，王進福攜
    3 瓶米酒至乙○○位於同巷45號住處內，受邀與乙○○、乙
    ○○之弟丙○○等一起烤肉喝酒，期間，王進福、乙○○就
    上開衝突情事，言明希望事件就此打住，雙方不再追究往事
    等語，乃王進福即於同日下午4時許，進而向乙○○、丙○
    ○等提議再一起至張景閎所經營，設於同鄉○○路138之2號
    「度小月小吃部」內，為張景閎慶生，經乙○○、丙○○答
    應，並由乙○○與張景閎聯繫妥當後，即由乙○○駕駛汽車
    搭載王進福先行前往「度小月小吃部」。而丙○○則於稍後
    ，即約於同日下午5時許，由友人陳智勇駕駛汽車搭載其至
    該小吃部。丙○○、陳智勇抵達後，即加入乙○○、王進福
    、張景閎之餐宴，然於席間，即約於同日下午6時許，王進
    福、乙○○又再因上開衝突事件發生爭執，張景閎見此雖試
    圖婉言勸和，惜王進福仍無意罷手，適丙○○在旁見狀，遂
    向王進福稱：大家來這裡要高高興興，剛剛在家裡，事情不
    是已談好了，大家喝酒不要再提不愉快的事等語，惟王進福
    聞言後，卻向丙○○回嗆：我是「一清專案」關出來的，不
    然是要怎麼樣等語，丙○○聽後，即再次向王進福追問事情
    可否就此打住、你敲我叔叔的車還講這種話等語，然王進福
    仍表示不願就此打住，復出拳揮向丙○○，丙○○見狀，心
    中憤怒難抑，遂基於傷害之犯意，出手格擋王進福之攻擊後
    ，即出拳毆擊王進福之頭部多下。張景閎見狀，迅即趨前立
    於王進福、丙○○之中間，並試圖將兩人拉開，但丙○○遇
    此，仍無罷手之意，又於客觀上能預見胸、腹部係人體之重
    要器官所在，若予以重擊，足以致人於死，詎於主觀上卻未
    能預見，竟接續再以拳部毆擊王進福之左側胸部外側下方（
    左側肩胛部）等處多下，致王進福因此受有(一)頭部左前額部
    小擦傷，大小0.5×0.3公分；(二)胸部左側上方（近左腋下）
    挫傷，大小約7.5×4公分；(三)左側肩胛部挫傷，大小約4.5
    ×4公分；(四)頭皮左側顳頂部、左耳上方出血傷，大小約9.5
    ×7公分（少量蜘蛛膜下腔出血。顱內出血係因顱內外力造
    成之振動加上王進福本身生前肝臟疾病所引起）；(五)左側胸
    壁外側第3肋間外傷出血、左外後側第9至第11肋間外傷出血
    、大小約10×9公分，併有第10、11根肋骨骨折；(六)左側橫
    隔膜挫傷；(七)脾臟基部挫裂傷出血；(八)左側大腸繫膜局部外
    傷出血；(九)左側後腹腔局部外傷出血等傷害，其中，左側肩
    胛部挫傷位置在左外側第9至11肋間，造成腹腔內脾臟挫裂
    傷出血，左側腸繫膜出血，導致腹腔內有超過1200毫升以上
    之出血；左胸部外側上方之外傷則為皮下出血傷及肋間出血
    傷。殆雙方衝突中止後，丙○○、王進福先同桌喝酒，並彼
    此敬酒致歉，嗣隔了20分鐘許，雙方始分別飲酒，之後，王
    進福即躺於沙發上休息，再約1小時之後，張景閎將之叫醒
    ，訓其稱：事情已盡量幫你處理，為何還要逞一時舌快，造
    成身體傷害等語，王進福聞後表示其要先走了等語，並即起
    身走出門口，張景閎見其無適當交通工具，遂囑店內員工黃
    勝彬駕駛汽車將之載回其位於同鄉○○路66巷52號住處內。
    迄至97年7月19日下午2時許，王進福向其同居女友張淑華表
    示身體不適，經張淑華通知救護車於同日下午2時37分許，
    緊急將之送往行政院衛生署豐原醫院救治，於同日下午5時8
    分許，再轉至臺中縣童綜合醫院救治後，仍因上開傷害導致
    出血性休克，而於97年7月20日上午10時30分許不治死亡。
二、案經臺中縣警察局大甲分局報請臺灣臺中地方法院檢察署檢
    察官偵查起訴。
    理    由
壹、程序部分
    按被告以外之人（包括證人、鑑定人、告訴人、被害人及共
    同被告等）於審判外之陳述雖不符刑事訴訟法第159條之1至
    之4等4條之規定，而經當事人於審判程式同意作為證據，法
    院審酌該言詞陳述或書面陳述作成時之情況，認為適當者，
    亦得為證據；當事人、代理人或辯護人於法院調查證據時，
    知有刑事訴訟法第159條第1項不得為證據之情形，而未於言
    詞辯論終結前聲明異議者，視為有前項之同意，同法第159
    條之5定有明文。立法意旨在於傳聞證據未經當事人之反對
    詰問予以核實，原則上先予排除。惟若當事人已放棄反對詰
    問權，於審判程式中表明同意該等傳聞證據可作為證據；或
    於言詞辯論終結前未聲明異議，基於尊重當事人對傳聞證據
    之處分權，及證據資料愈豐富，愈有助於真實發見之理念，
    且強化言詞辯論主義，使訴訟程式得以順暢進行，上開傳聞
    證據亦均具有證據能力。另按刑事訴訟法第159條之5第2項
    所定：「當事人、代理人或辯護人於法院調查證據時，知有
    第159條第1項不得為證據之情形，而未於言詞辯論終結前聲
    明異議者，視為有前項之同意。」乃係基於證據資料愈豐富
    ，愈有助於真實發現之理念，酌採當事人進行主義之證據處
    分權原則，並強化言詞辯論主義，透過當事人等到庭所為之
    法庭法動，在使訴訟程式順暢進行之要求下，承認傳聞證據
    於一定條件內，得具證據適格。此種「擬制同意」，因與同
    條第一項之明示同意有別，實務上常見當事人等係以「無異
    議」或「沒有意見」表示之，斯時倘該證據資料之性質，已
    經辯護人閱卷而知悉，或自起訴書、原審判決書之記載而了
    解，或偵、審中經檢察官、審判長、受命法官、受託法官告
    知，或被告逕為認罪答辯或有類似之作為、情況，即可認該
    相關人員於調查證據之時，知情而合於擬制同意之要件（最
    高法院96年度臺上字第4174號判決要旨可資參照）。查本件
    證人張景閎、張淑華、乙○○、黃勝彬、佟英民警偵訊之證
    述內容，及卷附童綜合醫院一般診斷書、臺灣臺中地方法院
    檢察署相驗屍體證明書、解剖筆錄及解剖鑑定報告書、行政
    院衛生署豐原醫院97年9月5日豐醫歷字第0970008117號函暨
    檢送之急診病歷影本、童綜合醫院97年9月17日（97）童醫
    字第1096號函暨檢送之急診病歷影本、臺中縣警察局大甲分
    局97年9月24日中縣甲警偵字第0970015596號函檢送之被告
    林振賢平日素行訪查表、臺灣臺中地方法院檢察署97年10月
    27日中檢輝重97偵17965字第131173號函檢送之該署法醫師
    所出具之被害人王進福死因說明書、童綜合醫院97年10月24
    日（97）童醫字第1355號函等，依卷證所示，其等作成或取
    得之狀態，並無違背其等個人意思而為陳述，或其他違法取
    供或不法取得之情形，證人張景閎、張淑華、乙○○、黃勝
    彬、佟英民於偵訊時並曾經檢察官諭令具結，其等證詞之可
    信性更已獲擔保，且本件公訴人、被告及選任辯護人於本院
    審理中表示對於上開證據之證據能力不爭執（見本院卷第42
    頁、第81至84頁），亦即對上開證據資料，於本院審理中復
    不爭執其等證據能力及真實性，足認並無顯不可信或係不法
    取得之情況，本院審酌其等之內容亦適宜為本案證據，是本
    件證人張景閎、張淑華、乙○○、黃勝彬、佟英民警偵訊之
    證述內容，及卷附童綜合醫院一般診斷書、臺灣臺中地方法
    院檢察署相驗屍體證明書、解剖筆錄及解剖鑑定報告書、行
    政院衛生署豐原醫院97年9月5日豐醫歷字第0970008117號函
    暨檢送之急診病歷影本、童綜合醫院97年9月17日（97）童
    醫字第1096號函暨檢送之急診病歷影本、臺中縣警察局大甲
    分局97年9月24日中縣甲警偵字第0970015596號函檢送之被
    告林振賢平日素行訪查表、臺灣臺中地方法院檢察署97年10
    月27日中檢輝重97偵17965字第131173號函檢送之該署法醫
    師許倬憲所出具之被害人王進福死因說明書、童綜合醫院97
    年10月24日（97）童醫字第1355號函等於審判外之言詞、書
    面陳述，仍具有證據能力。
貳、實體部分：
一、上開事實，業據被告丙○○於本院審理中坦承不諱，核與證
    人乙○○於警偵訊中證述其如何於97年7月15日下午1、2 時
    許，在臺中縣后里鄉○○路66巷內，因案外人林德勝之計程
    車停車位置等細故，與被害人王進福發生拉扯、互毆，及其
    與被害人王進福、被告林振賢又如何於97年7月18日下午2時
    許，先在其位於同巷45號住處內飲酒、言和，暨其等之後又
    如何偕同被告林振賢轉往「度小月小吃部」續攤等經過情節
    ，證人佟英民於警偵訊中證述被害人王春福如何於97年7月
    15日下午1、2時，騎乘機車搭載其行經臺中縣后里鄉○○路
    66巷內時，因認案外人林德勝之計程車停車位置太靠近路中
    央，因而以手敲打該計程車，並因此與證人乙○○發生肢體
    衝突等經過情節，證人張景閎於警偵訊中證述被害人王春福
    、證人乙○○及被告丙○○等人如何至「度小月小吃部」為
    其慶生，及期間，被害人王春福如何因上開與證人乙○○間
    之衝突事件，再與證人乙○○、被告林振賢衍生口語爭執，
    而其又係如何居間予以調解，並於被告林振賢與被害人王春
    福發生肢體衝突後，迅即趨前立於被害人王進福、被告丙○
    ○之中間，且試圖將兩人拉開，但被告丙○○卻仍無罷手之
    意，竟接續再以拳部毆擊王進福之左側胸部外側下方（左側
    肩胛部）等處多下，暨被害人王進福遭毆擊後，仍與被告林
    振賢同桌飲酒，繼而分開後，被害人王進福始躺於沙發上休
    息，暨其稍後又係如何叫醒被害人王春福，復予以口誡後，
    因被害人王進福表明要離去，其才囑證人黃勝彬駕駛汽車將
    之載回其位於同鄉○○路66巷52號住處等經過情節，證人黃
    勝彬於警偵訊中證述其如何受證人張景閎之囑咐護送被害人
    王進福返家等經過情節，及證人張淑華於警偵訊中證述其如
    何於97年7月19日下午2時許發現被害人王進福身體不適，而
    緊急將之送往行政院衛生署豐原醫院救治，於同日下午5時8
    分許，再轉至臺中縣童綜合醫院救治等經過情節相符。又被
    害人王進福遭被告林振賢予以毆擊，受有如犯罪事實欄所示
    之傷害，雖經證人張淑華及時送往行政院衛生署豐原醫院診
    治，並再轉送往臺中縣梧棲童綜合醫院救治，仍因上開傷害
    導致出血性休克，而於97年7月20日上午10時30分許不治死
    亡之事實，有童綜合醫院一般診斷書、行政院衛生署豐原醫
    院97年9月5日豐醫歷字第0970008117號函暨檢送之急診病歷
    影本、童綜合醫院97年9月17日（97）童醫字第1096號函暨
    檢送之急診病歷影本等在卷可稽，且經臺灣臺中地方法院檢
    察署檢察官督同法醫師相驗及解剖屬實，有臺灣臺中地方法
    院檢察署相驗屍體證明書、解剖筆錄及解剖鑑定報告書。堪
    認被告林振賢上開不利於己之自白確與事實相符，應可採信
    ，且足資為其論罪科刑之依據。另按刑法第277條第2項傷害
    致人於死罪，係因犯傷害罪致發生一定結果所為加重其刑之
    規定，而加重結果犯既以行為人「能預見」其結果之發生為
    要件，而所謂「能預見」乃指客觀情形而言，與主觀上有無
    預見之情形不同。查被告林振賢自承其習過跆拳道，而其以
    拳頭毆擊被害人王進福頭、胸、腹部致被害人王進福受傷之
    事實，已如前述，故被告丙○○雖主觀上僅有傷害之犯意，
    惟胸、腹部為人身之重要器官所在，若以拳部等重擊，足以
    導致人之身體受有傷害，並因而於死，此為一般具人體健康
    知識之人所得認識之事項，被告丙○○已達通曉事理之年齡
    ，其對此結果，在客觀情形上應屬能預見，仍毆打被害人王
    進福胸、腹部等部位，造成被害人王進福受有如犯罪事實欄
    所示之傷害，雖經送醫救治，仍因上開傷害導致出血性休克
    不治死亡，是被告丙○○之傷害行為與被害人王進福死亡結
    果間，具有相當因果關係，自應負加重結果之責任（另參後
    述）。從而，被害人王進福死亡之結果，確係因被告被告丙
    ○○之行為所致。據此，本案事證明確，被告丙○○犯傷害
    致死犯行，洵堪認定。
二、選任辯護人為被告丙○○之利益，雖主張：(一)本案據童綜合
    醫院之回函表示被害人王進福到院時已肝衰竭非常嚴重，縱
    無內出血，死亡率仍高達90％以上等語，再參酌童綜合醫院
    之急救處置係針對被害人王進福之肝衰竭部分等情，顯示童
    綜合醫院之醫療團隊主要集中在針對嚴重肝衰竭之症狀，亦
    即該團隊並不認被害人王進福之內出血並無致命危險，因此
    本件被害人王進福之死亡原因，應係被害人王進福本身之生
    理因素即嚴重肝衰竭所致，自與被告丙○○之毆擊無關。(二)
    再本件案發係在97年7月18日下午6時許，而被害人王進福係
    於隔日下午1、2時許送醫診治，期間經過17、18小時，則被
    害人王進福於該期間內，有可能會因酒醉而跌倒或碰撞到堅
    硬物質，因此亦不能排除被害人王進福係因此而脾臟破裂。
    (三)又本件係因被害人王進福一再聲稱不願放過證人乙○○，
    其係一清專案回來等語，被告丙○○始一時激於義憤而出手
    予以傷害，故被告丙○○所犯應係刑法第279條之義憤傷害
    罪等語。然查：
    (一)(1)按刑法上之過失，其過失行為與結果間，在客觀上有相
        當因果關係始得成立。所謂相當因果關係，係指依經驗
        法則，綜合行為當時所存在之一切事實，為客觀之事後
        審查，認為在一般情形下，有此環境、有此行為之同一
        條件，均可發生同一之結果者，則該條件即為發生結果
        之相當條件，行為與結果即有相當之因果關係。反之，
        若在一般情形下，有此同一條件存在，而依客觀之審查
        ，認為不必皆發生此結果者，則該條件與結果不相當，
        不過為偶然之事實而已，其行為與結果間即無相當因果
        關係（最高法院76年臺上字第192號判例參照）。又按
        過失責任之有無，應以行為人之懈怠或疏虞與結果之發
        生，有無相當因果關係為斷，所謂相當因果關係，即以
        所生之結果觀察，認為確因某項因素而惹起，又從因素
        觀察，認為足以發生此項結果，始克當之（最高法院58
        年臺上字第404號判例參照）。再某甲既因受傷後營養
        不佳，以致傷口不收久而潰爛，又因受傷不能工作，以
        致乏食，營養更形不佳，兩者之間具有連鎖之關係，即
        其身體瘦弱，及傷口不收，均為致死之原因，則受傷與
        死亡，不能謂無相當因果關係之存在（最高法院28年上
        字第3268號判例參照）；刑法上傷害致人於死罪，指傷
        害行為，與死亡之發生，有因果關係之聯絡者而言，不
        惟以傷害行為直接致人於死亡者為限，即因傷害而生死
        亡之原因，如因自然力之參加以助成傷害應生之結果，
        亦不得不認為因果關係之存在（最高法院19年上字第14
        38號判例參照）。另按傷害致人於死罪，以傷害行為與
        死亡結果之間有因果關係，為其成立要件。受傷後因疾
        病死亡，是否有因果關係，應視其疾病是否因傷害所引
        起而定，如係因傷致病，因病致死，則傷害行為與死亡
        之結果即有因果關係；倘被害人所受傷害，原不足引起
        死亡之結果，嗣因另有與傷害無關之其他疾病，或其他
        偶然獨立原因之介入，始發生死亡之結果時，方有因果
        關係中斷之可言。至於醫院之醫療行為介入時，是否中
        斷因果關係，亦應視其情形而定，倘被害人所受傷害，
        原不足引起死亡之結果，嗣因醫療錯誤為死亡之獨立原
        因時，其因果關係中斷；倘被害人係因原傷害行為引發
        疾病，嗣因該疾病致死，縱醫師有消極之醫療延誤，而
        未及治癒，此乃醫師是否應另負過失責任之問題，原傷
        害行為與死亡結果仍有因果關係（最高法院96年度臺上
        字第6276號裁判要旨參照）。
      (2)查本件被害人王進福係因受被告丙○○之拳擊，而受有
        如犯罪事實欄所示之傷害，雖經送醫救治，仍因上開傷
        害導致出血性休克不治死亡之事實，除如前述外，復經
        臺灣臺中地方法院檢察署檢察官督同法醫師相驗及解剖
        屬實，有臺灣臺中地方法院檢察署相驗屍體證明書、解
        剖筆錄及解剖鑑定報告書在卷可稽，按諸前引最高法院
        判例，已堪認被告丙○○之行為確與被害人王進福之死
        亡原因間有相當因果關係。且再細查本件被害人王進福
        之送醫診治過程，被害人王進福經證人張淑華緊急送往
        行政院衛生署豐原醫院診治後，該院係診斷被害人王進
        福「於97年7月19日下午2時37分左右由119救護車送至
        本院急診求診，主訴前一天被告造成胸部、腹部疼痛，
        馬上給予針劑治療，及抽血檢查，並急做腹部電腦斷層
        檢查，經檢查結果發現腹內有『血腫』，當時血壓及心
        跳為正常，緊急會診外科醫師，因檢查報告顯示王先生
        有凝血機能異常、敗血症、疑似肝腎機能不全、疑似腸
        穿孔、腸繫膜撕裂出血，家屬表示想轉院至沙鹿童綜合
        醫院，本院給予轉診單後離院」有該院97年9月5日豐醫
        歷字第0970008117號函暨檢送之急診病歷影本在卷可查
        ，可見被害人王進福經證人張淑華緊急送往該院急診治
        療，確係出於遭被告丙○○毆打受傷疼痛所致，且被害
        人王進福斯時已有腹內「血腫」、腸繫膜撕裂出血等症
        候，亦即已有腹內出血之現象，且其凝血機能異常，則
        依此一客觀事實，顯可見被害人王進福遭被告丙○○毆
        打所致之內出血現象，必當難以自然痊癒，急須以外力
        加以干預遏止，此觀該院急診醫師隨即緊急會診外科醫
        師一情，即可證明。
      (3)被害人王進福嗣經轉院送往童綜合醫院救治後，該院醫
        療團隊係認「病患王進福受傷後經豐原醫院轉入本院急
        診室，轉診記錄中敘述病患因腹部撞傷內出血轉至本院
        就醫，病患過去就有嚴重肝硬化的情形，轉至本院後發
        現SGOP：7439、SGPT：1339、Ammonia：2426，為肝衰
        竭的現象，雖然病患有腹部撞傷內出血情形，但血紅素
        仍可維持8.9g/Ml，並不需要立即手術，但嚴重的肝衰
        竭血是高死亡率的狀況。轉入ICU後給予積極的輸液治
        療，但四小時後病患生命跡象變差，持續的急救病患仍
        無法挽回生命，病患肝衰竭非常嚴重，縱無內出血，死
        亡率仍高達90﹪以上」有該院97年9月17日（97）童醫
        字第1096號函暨檢送之急診病歷影本、97年10月24日（
        97 ）童醫字第1355號函等在卷可資對照。可見被害人
        王進福經轉診至該院治療，迄至不治死亡之間，雖經該
        院認無立即施以手術之必要，然被害人王進福之腹內出
        血現象卻依然始終存在。
      (4)而被害人王進福死亡後經解剖發現其腹腔內有超過1200
        毫升以上之出血，並因此導致出血性休克死亡，已如前
        述，顯見被害人王進福經送醫後，直至死亡之間，其腹
        內出血情況甚為嚴重，已然害及生命。且就本件被害人
        王進福之死因，進一步質之本件鑑定法醫師許倬憲，其
        表示：「至於死亡後的解剖結果，嚴重脾臟腫大和死亡
        的結果無絕對因果關係，脾種大並不是造成死亡的原因
        。本案會造成死亡的結果，是因外力施於脾臟的位置，
        導致原本已腫大及富含血液的脾臟因撕裂傷，加上肝臟
        疾病凝血不良等原因，因出血性休克致死。在一般人因
        外力導致脾臟的挫裂傷，如果及時就醫經緊急手術脾臟
        切除，而且能達成止血的情況，是有可能存活，但如果
        未經救治亦會導致死亡的結果。本案死者因本身疾病的
        情況，雖有可能及時就醫，但因特殊原因卻無法進一步
        手術治療。不過外傷造成脾臟的挫裂傷是事實，如果無
        此一事件，當事人是有可能存活的。」等語，有臺灣臺
        中地方法院檢察署97年10月27日中檢輝重97偵17965字
        第131173號函檢送之該署法醫師所出具之被害人王進福
        死因說明書在卷可憑。由此益見，被害人王進福遭被告
        丙○○拳擊造成腹腔內脾臟挫裂傷出血，左側腸繫膜出
        血之事實，確乃被害人王進福腹腔內有超過1200毫升以
        上出血之前提事實，且與被害人王進福本身肝臟疾病所
        引致凝血不良，連鎖反應進一步造成被害人王進福因出
        血性休克死亡，按諸首引最高法院判例及裁判要旨，被
        告林振賢之行為，與被害人王進福之死亡間，自有相當
        因果關係。
      (5)至童綜合醫院醫療團隊雖表示被害人王進福之肝衰竭非
        常嚴重，縱無內出血，死亡率仍高達90﹪以上等語，然
        依其所述，並不能證明被害人王進福係百分之百死於「
        肝衰竭」，而可直接中斷被告丙○○與被害人王進福死
        亡原因之因果關係。再所謂「死亡率仍高達90﹪以上」
        亦僅係表示統計上之或然率，亦不能直接援引採為被害
        人王進福確切死因之判斷，否則該院自可直接表示被害
        人王進福之死因係出於「肝衰竭」，就不會僅表明「死
        亡率仍高達90﹪以上」等語。此外，本件被害人王進福
        至行政院衛生署豐原醫院急診時，已明確主訴係因遭被
        告丙○○毆打造成胸部、腹部疼痛，該院嗣經診斷結果
        ，亦認被害人王進福斯時已有腹內「血腫」、腸繫膜撕
        裂出血等症候，亦即已有腹內出血之現象，且其凝血機
        能異常等各情，已如前述。另被害人王進福經轉往童綜
        合醫院，該院亦認被害人王進福確有腹內出血之現象，
        而對照前述行政院衛生署豐原醫院、童綜合醫院函文及
        法醫師許倬憲之意見，可知被害人王進福之凝血機能不
        良係因肝臟問題所致，是童綜合醫院針對被害人王進福
        之肝衰竭施以治療，容或可解決凝血不良之現象，以遏
        止腹內繼續出血之症候，但卻不能因此治療重點，即斷
        然推認被告丙○○之拳擊行為非係被害人王進福腹內出
        血之主要元兇，此徵之該院急診病歷上明確載明：「19
        20（指97年7月19日晚間7時20分）：Dr鄒順生向family
        （指被害人王進福之家屬）解釋表因腹內出血、肝衰竭
        ，有嚴重生命危險，建議入ICU治療」等語，亦即將被
        害人王進福腹內出血、肝衰竭同列為被害人王進福生命
        垂危之主要原因等情，更足明證。是本件被害人王進福
        雖本身患有肝臟疾患致凝血機能不佳，然被告丙○○既
        因個人行為而導致被害人王進福因傷致腹內出血，被害
        人王進福復因此出血引致出血性休克死亡，乃被告丙○
        ○即應對被害人王進福之死亡結果負責。選任辯護人片
        面援引童綜合醫院之意見，而為被告丙○○有利之推斷
        ，尚無理由。
    (二)按刑法上所謂當場激於義憤而傷害人，係指被害人之行為
      違反正義，在客觀上足以激起一般人無可容忍之憤怒，而
      當場實施傷害者而言（最高法院24年上字第2246號判例參
      照）。又按當場激於義憤而傷害致人於死之罪，以傷害原
      因由於被害人不義之行為所激起為要件。所謂不義行為，
      必須在客觀上足以引起公憤者，始足以當之（最高法院30
      年上字第2078號判例要旨參照）。又本件被害人王進福雖
      有於案發之際，出言嗆稱：我是「一清專案」關出來的，
      不然是要怎麼樣等語，復在被告丙○○再次表明希望雙方
      放下仇怨後，直接出拳攻擊被告丙○○，固如前述，不復
      贅敘。然經核本件被告丙○○所意欲化解乃證人乙○○與
      被害人王進福之鬥毆恩怨，被告丙○○並非該恩怨之當事
      人，更與該恩怨之發生無直接或間接之關連性，且本件被
      害人王進福、證人乙○○之恩怨起因，亦非被害人王進福
      之滋意挑釁所致，是被害人王進福自有相當理由拒絕與證
      人乙○○和解，更有理由拒絕被告丙○○甚或係證人張景
      閎之調解，因此其在被告丙○○執意介入調解，復明言請
      其直接表明和解與否之情況下，而以前述言語及出拳攻擊
      之方式予以回應，充其量僅能認其行為稍嫌過當，尚難認
      有何不義而致可引起公憤之處，因此被告丙○○對之予以
      傷害，即難認已符刑法第279條義憤傷害罪之情狀，是選
      任辯護人此部分主張，容有誤會，尚難採為有利被告丙○
      ○之認定。
    (三)又本件被害人王進福經證人張景閎囑付證人黃勝彬護送返
      家後，雖於翌日下午2時許，始經證人張淑華緊急將之送
      醫救治，然經本院遍查全卷證據資料，均查無被害人王進
      福有於該期間內，因自行或受外力影響而跌倒或碰撞異物
      ，及其他一切會導致其脾臟破裂出血之跡象等之證據資料
      ，且選任辯護人亦未能具體指出有何證據資料可供本院調
      查確認被害人王進福確係因上開原因而受有脾臟破裂出血
      之跡象，乃選任辯護人此部分辯解，即無非虛妄臆測而已
      ，不惟無從據為被告丙○○有利之認定，更難有何助於發
      現實體真相之益。
三、核被告丙○○所為，係犯刑法第277條第2項前段之傷害人之
    身體因而致人於死罪。惟第277條第2項前段之傷害人之身體
    因而致人於死罪之法定本刑，係無期徒刑或7年以上有期徒
    刑。而查被告丙○○前無前科，平日素行良好，有臺灣高等
    法院被告前案紀錄表、臺中縣警察局大甲分局97年9月24日
    中縣甲警偵字第0970015596號函檢送之被告林振賢平日素行
    訪查表各1份在卷可查，並被告丙○○犯罪後亦已與被害人
    王進福之父甲○○、之母戴美蘭達成調解，有本院調解筆錄
    在卷可稽，且本件被告丙○○與被害人王進福素無恩怨，純
    係因被害人王進福因案外人林德勝之計程車停車位置等細故
    ，即敲打該計程車，因而與前來關切之證人乙○○發生衝突
    ，雖證人乙○○於事後百般示好求和，然被害人王進福卻反
    覆、不欲和解，更在被告丙○○介入希望一切就此打住之際
    ，向被告丙○○回嗆稱：我是「一清專案」關出來的，不然
    是要怎麼樣等語，雖被告丙○○再次表明希望雙方放下仇怨
    ，惜被害人王進福除無意願外，更反以直接出拳攻擊之方式
    回應，乃被告丙○○始於憤怒難抑之情況下犯下本案，已如
    前述，是綜觀本件事發肇因及經過緣由，被告丙○○之犯罪
    動機、情狀，在客觀上顯可憫恕，此觀被害人王進福之父甲
    ○○於本院準備程序中，亦陳稱：「（本院問：對於本案有
    何意見？）我願意給這個年輕人機會，請法院依最輕刑度量
    刑。」等語，亦可明證，乃本件被告丙○○所犯之罪縱科以
    最低度刑仍有過重，爰依刑法第59條規定減輕其刑。茲審酌
    被告丙○○犯罪後坦承犯行，態度甚佳，且已與被害人王進
    福之父甲○○、之母戴美蘭達成調解（調解成立內容為：被
    告丙○○願給付被害人王進福之父甲○○、之母戴美蘭新臺
    幣〈下同〉70萬元。給付方法：(一)97年7月23日付款2萬元，
    同年月25日付款3萬元、同年月30日付款2萬元、同年8月5日
    付款2萬元、同年月10日付款1萬元、同年月22日付款1萬元
    、本調解書簽立之同時給付29萬元，前揭款項，被告丙○○
    業已給付被害人王進福之父甲○○、之母戴美蘭領具完畢。
    (二)餘款30萬元，被害人王進福之父甲○○、之母戴美蘭同意
    自被告丙○○出獄後〈執行完畢或假釋〉，滿5個月之次月
    起，於每月5日給付1萬元，至清償完畢止〈若被告丙○○受
    緩刑判決，則自判決確定之日起開始按月給付〉如有一期未
    給付，視為全部到期。第三人乙○○願意就餘款30萬元部分
    ，負連帶擔保責任。），有如前述，足見被告丙○○除有悔
    悟之意外，更積極以行動彌補被害人王進福之父甲○○、之
    母戴美蘭所受之損害，乃公訴人因此請求量處適當之刑，併
    參酌被害人王進福之父甲○○於本院審理中表示：「（本院
    問：對於本案有何意見陳述？）15日的時候就已經發生糾紛
    ，到底是什麼原因，我也不清楚，我因為在工作所以不清楚
    。18日他們也有去喝酒。和解的條件已經先拿40萬元給我，
    其他30萬元他們要求要分期。一條人命難道只值40萬元。」
    等被害人王進福家屬對於本件犯罪所生危害之意見，及被告
    丙○○之犯罪動機、手段等一切情狀，量處如主文所示之刑
    。
據上論斷，應依刑事訴訟法第299條第1項前段，刑法第277條第2
項前段、第59條，判決如主文。
本案經檢察官丁○○到庭執行職務。
中    華    民    國    97    年    12    月    9     日
                  刑事第十四庭    審判長法  官  陳  葳
                                        法  官  李慧瑜
                                        法  官  林世民
以上正本證明與原本無異。
如不服本判決應於收受判決後10日內向本院提出上訴書狀，並應
敘述具體理由；其未敘述上訴理由者，應於上訴期間屆滿後20日
內向本院補提理由書（均須按他造當事人之人數附繕本）「切勿
逕送上級法院」。
                                        書記官  紀俊源
中    華    民    國    97    年    12    月    9     日
附錄論罪科刑法條
中華民國刑法第277條
傷害人之身體或健康者，處3年以下有期徒刑、拘役或1千元以下
罰金。
犯前項之罪因而致人於死者，處無期徒刑或7年以上有期徒刑；
致重傷者，處3年以上10年以下有期徒刑。


司法院資訊處製作；財團法人民間司法改革基金會備份。
